臺灣士林地方法院民事判決　　　　　　　99年度訴字第1293號
原　　　告　吳鎮
訴訟代理人　林宇文律師
複　代理人　侯傑中律師
被　　　告　承府建設股份有限公司
特別代理人　杜鎮川
被　　　告　陳元麟
　　　　　　杜家輝
　　　　　　杜俊輝
上四人共同
訴訟代理人　鄭文婷律師
複　代理人　許麗紅律師
上列當事人間確認委任關係不存在等事件，本院於民國100 年10
月25日言詞辯論終結，判決如下：
    主  文
確認被告承府建設股份有限公司於民國九十九年四月十二日之股
東臨時會決議及董事會決議均無效。
確認被告陳元麟、杜家輝、杜俊輝與被告承府建設股份有限公司
間之委任關係不存在。
被告承府建設股份有限公司應將被告陳元麟、杜家輝及杜俊輝之
董事登記塗銷。
確認原告與被告承府建設股份有限公司間董事及董事長之委任關
係存在。
訴訟費用由被告負擔。
    事實及理由
一、原告起訴主張：原告為被告承府建設股份有限公司（下稱承
    府公司）之原始股東及董事長，未曾將承府公司之股份轉讓
    他人，嗣於民國99年8 月間抄錄承府公司之登記資料時，始
    得知被告陳元麟、杜家輝、杜俊輝（下合稱被告三人）以不
    實之承府公司99年4 月12日股東臨時會決議及董事會決議，
    登記成為承府公司之董事長及董事。然因杜家輝、杜俊輝均
    不具承府公司之股東身分，縱令被告三人於99年4 月12日召
    開會議或未實際召開會議，所為之股東臨時會決議及董事會
    決議，均屬無效，故被告三人與承府公司間自無董事之委任
    關係，承府公司應將上開之董事登記塗銷，並確認原告與承
    府公司間董事及董事長之委任關係存在等語。並聲明如主文
    第1 項所示。
二、被告則以：原告主張之內容，應依公司法第189 條及第191
    條之規定提起撤銷之訴，而非提起本件確認之訴，原告應無
    受確定判決之法律上利益。又承府公司設立登記之出資額全
    為被告杜家輝及杜俊輝之父即訴外人杜鎮川所出，礙於當時
    法令規定應有7 人以上之股東，杜鎮川便與原告及訴外人林
    阿萬、王寶村、黃淑穗、李明忠、杜張秀鳳、張文欣等人，
    約定借名登記為承府公司之股東，並約定日後杜鎮川之子女
    成年後，應隨時將其等名下之股份移轉登記予杜鎮川之子，
    此為附終期之借名登記契約，故杜鎮川自可以依約將借名登
    記之股份移轉予其子杜家輝、杜俊輝名下，原告主張為承府
    公司之原始股東而提起本件訴訟，顯無理由等語置辯。並聲
    明：駁回原告之訴。
三、兩造不爭執之事項：
  (一)承府公司設立登記時之股東有原告、林阿萬、王寶村、黃淑
    穗、李明忠、杜張秀鳳及張文欣等7 人，並登記董事長為原
    告、董事為張文欣及杜張秀鳳、監察人為林阿萬，有承府公
    司股東繳納股款明細表、82年7 月30日之承府公司設立登記
    事項卡附於承府公司登記卷宗內可佐，以及原告提出之股東
    名簿影本1 紙可參（本院卷第11頁）。
  (二)承府公司設立登記所用之原告印章，係由杜鎮川保管（本院
    卷第82頁）。
  (三)張文欣於99年4 月12日將所有承府公司之股份25萬股，以新
    臺幣（下同）50萬元轉讓予被告陳元麟，有財政部臺灣省北
    區國稅局證券交易稅一般代徵稅額繳款書影本1 紙可佐（本
    院卷第55頁）。
  (四)被告杜家輝為69年4 月23日生、杜俊輝為67年10月28日生，
    有身份證影本附於承府公司登記卷宗內可參。
  (五)被告陳元麟、杜家輝、杜俊輝係以承府公司於99年4 月12日
    之股東臨時會決議及董事會決議，向臺北市政府申請登記為
    董事長及董事，有上開決議附於承府公司登記卷宗可憑，以
    及原告提出之承府公司變更登記表影本可參（本院卷第15至
    17頁）。
四、兩造之爭點（本院卷第118頁背面）：
  (一)杜鎮川與原告間有無借用原告登記為承府公司股東之借名登
    記契約？
  (二)承府公司於99年4 月12日之股東臨時會及董事會決議是否均
    無效？
五、得心證之理由：
  (一)杜鎮川與原告間並無借用原告登記為承府公司股東之借名登
    記契約。
  1.關於原告主張為承府公司之原始股東，股數為50萬股乙節，
    業據其提出股東名簿影本1 紙為佐（本院卷第11頁），並經
    本院依職權調取承府公司之登記卷宗查閱屬實，已堪信為真
    正。雖被告辯以：原告應舉證有出資取得承府公司之50萬股
    份云云。然按文書，依其程式及意旨得認作公文書者，推定
    為真正，民事訴訟法第355 條第1 項定有明文。經查，承府
    公司登記卷宗內所附82年7 月30日之承府公司設立登記事項
    卡，已載明原告持有之股數為50萬股，且為承府公司之董事
    長，而上開設立登記事項卡既為承府公司設立登記當時之臺
    灣省政府建設廳之公務人員於職務上所製作之文書，自應推
    定原告為承府公司之股東及董事長，故原告於無其他反證推
    翻前，自毋庸就其出資取得50萬股之事實負舉證責任，被告
    上開所辯，尚不足採。
  2.至於被告另抗辯：杜鎮川係基於附終期之借名登記契約，才
    將承府公司之股份登記予原告云云，然已為原告所否認，則
    被告自應就杜鎮川與原告間存有上開借名登記契約之有利事
    實負舉證責任。經查，被告固提出文件物品簽收收據影本1
    紙（本院卷第53、54頁）為佐。惟上開書證除有原告之印文
    外，並無原告之簽名，參酌原告不爭執承府公司設立登記所
    用之原告印章，係由杜鎮川保管乙節，上開書證僅能作為原
    告有同意將供承府公司登記使用之原告印章，交由杜鎮川保
    管之佐證，尚不足以認定上開書證所載「股東未實際出資」
    等語為真。雖被告又舉證人張值菘（即張文欣）及杜鎮川之
    證詞為佐，然證人張值菘到院係證稱：「吳鎮出資的情形，
    應該是買土地與承府公司合建，所買的土地並非登記在承府
    公司，而是登記在個人，而以所買土地與承府公司合建，用
    這樣的方式出資。」等語（本院卷第134 頁）；證人杜鎮川
    則證述：「伊當時除了成立承府公司外，另外有9 家公司，
    該9 家公司的出資不一定是伊出資，有時跟地主合建，地主
    出土地所以就列為股東，但承府公司並非這種情形。」等語
    （本院卷第140 頁背面），足見被告所舉之證人所述情節不
    一，自難遽認何者為真。況證人杜鎮川證述：「找原告擔任
    名義股東時，當時在場的人有伊太太、小舅子、原告、林阿
    萬，他們都知道。」等情（本院卷第14頁），復為證人林亨
    儒（即林阿萬）證述：「承府公司的原始股東有原告、張文
    欣、杜張秀鳳、林阿萬、王寶村、王淑穗、李明忠，出資方
    式，原告是用現金，伊記得是800 萬元，是原告把錢交給杜
    鎮川，是入這家公司的帳戶」等語（本院卷第146 頁背面）
    所否認，故被告上開辯稱，亦屬無據。因此，被告以杜鎮川
    可依與原告間之附終期之借名登記契約，將原告名下之承府
    公司股份，移轉登記予其子杜家輝、杜俊輝名下，即難認為
    有理由。
  (二)承府公司於99年4 月12日之股東臨時會及董事會決議均無效
    。
  1.按確認法律關係之訴或確認法律關係基礎事實存否之訴，於
    原告有即受確認判決之法律上利益者，即得依法提起之，為
    民事訴訟法第247 條第1 項所明定。查股份有限公司股東會
    及董事會之決議，係多數股東或董事集合之意思表示而成立
    之法律行為，固為法律關係發生之原因，而非法律關係本身
    ，惟股東會為股份有限公司之意思機關，董事會為股份有限
    公司之執行機關，股東會及董事會決議是否合法存在及有效
    ，與公司內部秩序之維持，及第三人交易安全均有重大影響
    ，為多數法律關係之基礎，為使當事人間之紛爭能概括而根
    本的解決，以符合訴訟經濟之要求，應認股東會及董事會所
    為之決議得為確認訴訟之標的。又原告主張承府公司於99年
    4 月12日之股東臨時會及董事會決議均無效，既為被告所否
    認，則上開決議是否有效即有未明，此一不明確致原告在法
    律上地位之不安狀態，有賴以對此決議存在與否之確認判決
    予以除去或使之明確，是原告提起本件確認之訴，應認有即
    受確認判決之法律上利益。
  2.次按股份有限公司之股東會，除公司法另有規定外，由董事
    會召集之，公司法第171 條定有明文。又股份有限公司之董
    事會由董事長召集之。但每屆第一次董事會，由所得選票代
    表選舉權最多之董事召集之，同法第203 條第1 項亦有明文
    。如由無召集權人召集之股東會，欠缺股東會決議之成立要
    件，其所為之決議，自不生法律上之效力（最高法院82年度
    台再字第3 號判決要旨參照）。查被告係辯稱：承府公司於
    99年4 月12日之股東會係由被告陳元麟以股東身分召集云云
    （本院卷第157 頁背面），顯見該次股東臨時會並非由有召
    集權之董事會召集，揆諸前開說明，則該次股東臨時會之決
    議，自不生法律上之效力，而該次股東臨時會決議選出之董
    事即被告三人，即非合法選出之承府公司董事，其等於同日
    再召集之董事會，亦係由無召集權人所召集，則該次之董事
    會決議，亦不生法律上之效力，故原告訴請確認99年4 月12
    日召開之股東臨時會及董事會決議均無效，即有理由。
  3.又按公司與董事間之關係，除公司法令有規定外，依民法關
    於委任之規定，公司法第192 條第1 項、第4 項規定甚明。
    經查，本件原告為承府公司之股東及董事長，而被告承府公
    司於99年4 月12日召集之股東臨時會及董事會決議均無效，
    均如上述，則原告與承府公司間尚存有董事及董事長之委任
    關係，被告三人與承府公司間並無董事之委任關係。從而，
    原告訴請確認被告三人與承府公司間之委任關係不存在，承
    府公司應將被告三人之董事登記塗銷，並確認原告與承府公
    司間董事及董事長之委任關係存在，均屬有據。
六、綜上所述，原告主張為被告承府公司之董事長，訴請確認承
    府公司於99年4 月12日之股東臨時會及董事會決議均無效，
    被告三人與承府公司間之委任關係不存在，承府公司應將上
    開之董事登記塗銷，並確認原告與承府公司間董事及董事長
    之委任關係存在，為有理由，均應准許。
七、據上論結，本件原告之訴為有理由，依民事訴訟法第78條、
    第85條第1 條前段，判決如主文。
中    華    民    國   100    年    11    月    29    日
                  民事第二庭  法  官  林政佑
以上正本證明與原本無異。
如對本判決上訴，應於判決送達後20日內向本院提出上訴狀；若
委任律師提起上訴者，應一併繳納上訴審裁判費，否則本院得不
命補正逕行駁回上訴。
中    華    民    國   100    年    11    月    30    日
                              書記官  莊達宏